【裁判字號】    98,保險上,16
【裁判日期】    990615
【裁判案由】    給付保險金等
【裁判全文】
臺灣高等法院民事判決                98年度保險上字第16號
上  訴  人  國立臺北藝術大學（改制前原名國立藝術學院）
法定代理人  朱宗慶
訴訟代理人  林信和律師
複  代理人  王建豐律師
訴訟代理人  林宏政律師
被  上訴人  台灣產物保險股份有限公司
法定代理人  李泰宏
訴訟代理人  范纈齡律師
            鍾薰嫺律師
上列當事人間給付保險金等事件，上訴人對於中華民國98年2月
19日臺灣臺北地方法院97年度保險字第83號第一審判決，提起上
訴，本院於99年5月25日言詞辯論終結，判決如下：
    主      文
上訴駁回。
第二審訴訟費用由上訴人負擔。
    事實及理由
一、上訴人主張：伊曾於民國80年4月26日與訴外人竟成工程股
    份有限公司（下稱竟成公司）訂立「國立藝術學院新建教學
    大樓、學生活動中心、音樂廳、特殊教室及校區環境整建工
    程」（下稱系爭工程）之建築工程合約（下稱系爭工程合約
    ），由竟成公司承包該工程；竟成公司另於80年6月7日與被
    上訴人簽訂工程履約保證保險單（下稱系爭保險單），自為
    要保人，以伊為被保險人，被上訴人則為保險人，保險金額
    為新台幣（下同）1,626萬元。依系爭工程合約第5條約定，
    竟成公司應於80年6月24日開工後之400日曆天完成系爭工程
    教學大樓部分；學生活動中心、音樂廳特殊教室及校區環境
    整建部分應於480日曆天完工，然系爭工程之監造建築師分
    別於82年4月24日、82年5月20日來函告知系爭工程未能如期
    完工，且伊因竟成公司違法將系爭工程轉包予訴外人洪有璟
    ，而受其詐領工程款，蒙受損失，系爭工程確屬可歸責於竟
    成公司，致未能依約完成，伊因此受有損失，保險事故業已
    發生。至被上訴人抗辯伊請求之電梯工程部分款項非屬系爭
    工程範圍云云，依系爭工程之工程標單所示，電梯工程本為
    系爭工程項目之一，電梯工程之施工當然含括於各建築物之
    施工內，完工期限自無另為列明之必要，且竟成公司並未完
    成該教學大樓之新建工程，被上訴人僅依該合約第5條關於
    施工期限之規定，據以主張，顯無足採。況系爭工程雖有施
    工變更、追加預算，但所追加之預算，僅為總價金之5.1%，
    並已追加工期予竟成公司，竟成公司雖辯稱因重辦建照而致
    工程遲延，實則系爭工程係因竟成公司履約遲延而致建照過
    期，是系爭工程之遲延全可歸責於竟成公司所致。另系爭保
    險單條款所謂之變更，應係指重大變更，本件系爭工程項目
    變更為項目之微調，並非該條款之變更。因竟成公司未履行
    系爭工程合約，伊乃依該合約第21條第2項約定，於84年1月
    4日通知竟成公司終止該合約，依系爭保險單條款第1條、第
    6條約定，被上訴人即應對伊負賠償之責。被上訴人並於84
    年3月31日函覆已知悉其應負理賠給付保險金之責，並請伊
    提供系爭工程中途結算書，俾便辦理理賠事宜；經伊再次催
    告後，被上訴人於86年5月8日以書面通知其選擇以系爭保險
    單條款第6條第2項之方式辦理理賠，足證被上訴人認知並同
    意保險事故已發生且屬系爭保險單之承保範圍，即為債務之
    約束並為債務之承認，依民法第153條及契約自由原則，伊
    自得據以請求。又系爭保險單乃履約保證契約，非一般保險
    契約，其時效應適用民法第125條所定之15年；縱認應適用
    保險法第65條所定2年時效，惟被上訴人為專業產業保險公
    司，既於86年5月8日時效完成後為債務承認，自有拋棄時效
    利益之默示意思表示，不能再拒絕給付。關於伊所受損害為
    24,051,149元，已逾系爭保險單所載保險金額上限1,626萬
    元，是被上訴人依約應給付伊之保證保險金為1,626萬元。
    爰依系爭保險單條款第1條、第6條第2項約定，及債務約束
    與債務承認之契約，求為判命被上訴人應給付伊1,626萬元
    ，及自86年8月21日起至清償日止，按年利率10%計算之利息
    等語。
二、被上訴人則以：依83年10月19日系爭工程協調會議記錄可知
    ，上訴人與竟成公司係於83年10月19日合意終止系爭工程合
    約，竟成公司毋庸依該合約第21條第2項約定對於上訴人負
    損害賠償責任，上訴人所舉刑事判決不足證明竟成公司有違
    法轉包之事實，是伊承保之保險事故並未發生；縱令竟成公
    司有不履約情事，惟上訴人就系爭工程重新發包，關於電梯
    工程及後續工程監造費均非系爭工程契約第5條所定之工程
    項目，有變更設計工程之情形，自非伊承保之範圍。乃上訴
    人先於84年1月11日不具理由對伊函稱竟成公司無法履行系
    爭工程合約，伊即於84年3月31日去函要求上訴人依系爭保
    險單條款第7條約定，提供其與竟成公司終止合約之書面資
    料及工程中途結算書，以證明所稱保險事故已發生，但上訴
    人遲未提供。上訴人復於86年4月30日對伊發函要求伊就系
    爭保證保險單條款第6條選擇賠償方式，伊即於86年5月8日
    去函稱若有伊應負之保險責任，伊選擇依系爭保險單條款第
    6條第2項辦理，此內容並非承認上訴人之保險金請求權，而
    係選擇將來認定伊有理賠責任時之賠償方式，兩造並未成立
    債務約束契約或債務承認契約。又上訴人於86年6月30日重
    新發包，並於86年8月4日檢送中止結算明細表予伊，然未再
    向伊請求理賠，且上開保險事故是否發生，迭有爭議，伊已
    於86年12月19日在上訴人召開討論系爭工程履約保證出險事
    宜會議中（下稱系爭會議），要求上訴人釐清系爭工程合約
    終止不履行之實情，竟成公司並於該會議中表明非其公司不
    履約，而係上訴人積欠錢，致其無力再墊款，且無執照不能
    施工等語，是該會議結論為上訴人就各該疑點，依合約提供
    書面送伊所委託之欣榮保險公證人有限公司（下稱欣榮公證
    公司）核辦，但上訴人卻遲未提出相關書面說明，雖經欣榮
    公證公司於87年6月5日發函催促，上訴人亦未置理。迨於90
    年間，上訴人又重提理賠乙事，惟伊所委請之欣榮公證公司
    經調查後，認本案非屬伊應理賠之範圍，且上訴人之請求權
    已罹於2年時效而消滅，伊應予免賠結案，伊乃拒絕給付保
    險金，上訴人亦未再向伊請求理賠。再者，系爭保險單之性
    質為保險契約，而非保證契約，縱認上訴人得請求伊理賠，
    伊前揭86年5月8日回函係保險理賠債務之承認，亦僅有民法
    第129條第1項第3款因承認而生中斷時效之效果，依民法第
    137條第1項之規定，時效自中斷之事由終止時重新起算，則
    上訴人之保險金請求權已於88年5月8日罹於時效而消滅，乃
    上訴人竟遲至97年7月始提起本件訴訟，伊自得拒絕賠付等
    語為辯。
三、原審為上訴人敗訴之判決，上訴人提起上訴，聲明為：
    (一)原判決廢棄。
    (二)被上訴人應給付上訴人1,626萬元，及自86年8月21日起至
      清償日止，按週年利率10%計算之利息。
    (三)上訴人願供擔保，請准宣告假執行。
    被上訴人則答辯聲明：
    (一)上訴及假執行之聲請均駁回。
    (二)如受不利判決，願供現金或等值之上海商業儲蓄銀行無記
      名可轉讓定期存單為擔保，請准免為假執行。
四、上訴人主張系爭保險單為系爭工程之履約保證，非一般保險
    契約等語，為被上訴人所否認，並以系爭保險單僅為保險契
    約，非履約保證契約，其亦不同意上訴人追加履約保證契約
    為請求，且上訴人逾時提出履約保證契約之新攻擊或防禦方
    法，不應許可等語為辯。經查：
    (一)按不變更訴訟標的，而補充或更正事實上或法律上之陳述
      者，非為訴之變更或追加。民事訴訟法第256條定有明文
      。此於第二審程序準用之，同法第463條亦有明文。次按
      當事人於第二審不得提出新攻擊或防禦方法；但對於在第
      一審已提出之攻擊或防禦方法為補充者，不在此限。此觀
      民事訴訟法第447條第1項第3款規定自明。經查：上訴人
      於原審主張依系爭保險單條款第1條、第6條第2項約定及
      保險法之規定與債務承認、債務約束之契約為本件之請求
      （見原審卷第217頁），於本院則陳明依系爭保險單條款
      第6條約定（誤贅引第2條）及債務承認、債務約束之法律
      關係為請求權依據（見本院卷第1宗第84頁反面），可見
      上訴人始終有依系爭保險單之約定為請求。縱令上訴人於
      原審僅稱系爭保險單為保險契約，而未曾提及保證契約，
      惟上訴人嗣於本院主張竟成公司以被上訴人出具之系爭保
      險單為書面保證方式，替代其依「建築結構工程投標須知
      」（下稱「投標須知」）第19條規定及「行政院暨所屬各
      機關營繕工程招標注意事項」（下稱「招標注意事項」，
      嗣於88年12月17日經行政院台內字第4559號函發布自即
      日起停止適用）第14點第1項、第4項規定所應提供履約保
      證金，其性質及目的均為系爭工程之履約保證，非一般保
      險契約等語（見本院卷第1宗第84頁反面、85頁，第2宗第
      277、288頁），核係就其已陳述之系爭保險單性質為事實
      上及法律上之補充，揆諸首揭說明，上訴人前開陳述，僅
      係就其在第一審已提出之攻擊或防禦方法為補充，非為訴
      之追加，無庸經被上訴人之同意或本院之許可，自得為之
      。被上訴人所辯上訴人於本院始主張系爭保險單為保證契
      約，為新攻擊防禦方法之提出，不應准許，或為訴之追加
      ，其不同意云云（見本院卷第1宗第88頁反面），容有誤
      解，不足以採。
    (二)上訴人所稱竟成公司以被上訴人出具之系爭保險單為書面
      保證方式，替代其所應提供之履約保證金，且為履約之保
      證等語（見本院卷第2宗第288頁），業據提出「投標須知
      」、「招標注意事項」、另案原法院96年度訴字第5756號
      給付履約保證金事件（下稱另案給付保證金事件）97年3
      月25日言詞辯論筆錄等件為證，經查：
    1.依系爭工程合約第28條、第29條所定該合約一部之附件(二)
      「投標須知」第19條「保證金」規定：「得標者之押標金
      於訂立合約後悉數充作工程履約保證金。如發生合約第二
      十條（應為第二十一條）第二款情況時，在合約總價範圍
      內保證人應負責代為施工完成，……如保證人無意或無力
      施工完成時，本學院（即上訴人）得動用該項保證金維持
      工程進行……。得標廠商得取具公營銀行或公營產物保險
      公司出具之書面保證，作為履約保證金之保證。在合約第
      二十條（應為第二十一條）第二款情況下，由保證人代為
      完成部分工程之估驗款以及全部工程所保留之工程款和履
      約保證金悉由保證人領取，如保證人未代為完成，則由本
      學院施工完成後該履約保證金如尚有節餘悉應沒收併解繳
      公庫。」（見本院卷第1宗第135頁反面、136頁正面、142
      頁正面），及76年7月29日訂頒之「招標注意事項」第14
      點第1項、第4項規定：「廠商得標定約時，應提供之履約
      保證金，以不低於決標價百分之十為原則。」、「履約保
      證金及差額保證金應由廠商以現金為之，或取具金融機構
      、產物保險公司之書面保證；其工程未達稽查條例規定之
      一定金額者，得以兩家以上殷實舖保代之。」（見本院卷
      第1宗第144至147頁），可知竟成公司於80年4月26日與上
      訴人訂立系爭工程合約時，原應提供之履約保證金，得以
      金融機構、產物保險公司之書面保證為之。
    2.又訴外人夏益民（即代表竟成公司簽訂系爭工程合約當時
      之負責人）與兩造在另案原法院96年度訴字第5756號給付
      履約保證金事件（下稱另案給付履約保證金事件）97年3
      月25日言詞辯論時，三方確認之不爭執事項載有：「(二)竟
      成公司為對被告國立臺北藝術大學（即本件上訴人）依系
      爭工程合約投標須知第十九條繳納保證金而為履約保證，
      遂於80年6月7日提供附件之臺灣銀行定期存單二紙，面額
      各815,000元，設定權利質權予被告臺灣產物保險公司（
      即本件被上訴人），出質人及債務人為竟成公司；擔保之
      債權則為被告臺灣產物保險公司對竟成公司依竟成公司於
      80年5月29日出具之償還同意書所載：如因發生保險事故
      而由被告臺灣產物保險公司依保證保險契約之約定給付保
      險金時，竟成公司同意如數清償被告臺灣產物保險公司賠
      償予被保險人即定作人被告國立臺北藝術大學之款項及為
      履行保證保險賠償義務所支付之其他費用之債權。(三)竟成
      公司並於80年6月7日以自己為要保人、被告國立臺北藝術
      大學為被保險人，就其依與被告國立臺北藝術大學間系爭
      工程合約投標須知第十九條約定，向被告臺灣產物保險公
      司投保工程履約保證保險契約，保險金額16,260,000元，
      保險期間自工程契約簽訂日起至被告國立臺北藝術大學驗
      收之日止；被告臺灣產物保險公司承保之保險事故為承攬
      人竟成公司於保險期間內，不履行系爭工程合約，致被保
      險人被告國立臺北藝術大學受有損害，而竟成公司依系爭
      工程合約之約定應負損害賠償責任時，由被告臺灣產物保
      險公司依保險契約之約定對被告國立臺北藝術大學負保險
      金給付義務。」等情（見本院卷第2宗第121、122頁），
      堪認系爭保險單乃竟成公司依「投標須知」第19條規定，
      充作原應繳納上訴人之履約保證金，惟系爭工程合約及「
      投標須知」所規範之對象僅為竟成公司與上訴人，無拘束
      被上訴人之效力，且上訴人同意以性質與保證不同之系爭
      保險單充當竟成公司原應繳交之履約保證金，乃基於其間
      之約定，非被上訴人所得置喙，亦難以被上訴人簽發系爭
      保險單，即遽謂其有擔任履約保證人之意思。
    3.另系爭保險單之性質為何，尚難以其用途、當事人自行認
      定或截取其契約全名之一部「履約保證」等字，即遽謂其
      為保證契約，仍應就其契約具體內容而定。再者，依82年
      7月22日修正之「招標注意事項」第15點（最後修正為第
      17點）第4款前段規定：「履約保證金及差額保證金應由
      廠商以現金、公債、定期存款單、票據、儲蓄券為之，或
      取具金融機構之書面保證」，業已刪除「產物保險公司之
      書面保證」，有內政部營建署99年1月27日營署工程字第
      0990004286號函可稽（見本院卷第2宗第199至202頁）。
      參以臺灣省政府86年5月23日府建四字第46316號函示：
      「主旨：重申產物保險公司所出具之工程履約保證保險單
      不可作為工程履約及差額保證金之書面保證……。說明：
      ……二查工程履約及差額保證金之繳納方式，臺灣省各機
      關營繕工程投標須知及附件第二十一、二十四點規定至明
      ，另產物保險公司所出具之工程履約保證保險單非屬行政
      院暨所屬各機關營繕工程招標注意事項第十七點（修正前
      為第14點，見本院卷第2宗第305頁）所稱金融機構之書面
      保證，內政部八十六年一月六日台)內營字第八六七二
      ○二四號函亦有明示。」（見本院卷第2宗第304頁）、內
      政部營建署85年9月26日營署公字第19888號函示：產物保
      險公司出具之「工程履約保證保險單」不得作為營繕工程
      之履約保證（見本院卷第2宗第306頁）等情，可知現存法
      令均認系爭保險單不適為履約保證金之書面保證。
    (三)上訴人雖曾稱系爭保險單係依系爭工程合約第27條「合約
      保證」之約定而來，亦須受政府採購法規定之拘束云云（
      見本院卷第1宗第84頁反面），然系爭工程合約第27條之
      內容為：「營造商（即竟成公司）於簽約時，應覓殷實舖
      保二家以上（須得業主即上訴人同意）其中同級以上同業
      一家連帶負責保證完工。另一家為普通商號，其資本額（
      按普通商號之商業登記資本額計）應在新台幣壹佰伍拾萬
      元以上，一家不滿時可提數家湊足，如營造商違反本約或
      無力執行本約時，業主書面通知於三天後，保證人得……
      履行本合約之義務及賠償一切損失，並願放棄民法第七百
      四十五條規定之先訴抗辯權。倘保證人已喪失資格，業主
      得以書面通知營造商另覓保證人。但原保證人需候新保證
      人手續齊備，並由業主書面通知後始得解除保證人之業務
      。」（見本院卷第1宗第59頁），再佐以系爭工程合約末
      頁所載合約當事人，除立約人上訴人，營造商竟成公司外
      ，尚有保證人「茂泰營造股份有限公司」、「新世紀營造
      股份有限公司」（以下依序簡稱茂泰公司、新世紀公司，
      合稱新世紀等2公司），而該合約附件(一)「保證書」所載
      對保人，亦僅書立保證商號新世紀公司等2公司，均無被
      上訴人之記載（見本院卷第1宗第61、62頁），足徵被上
      訴人根本非上開約定之保證人，要難以系爭保險單全名「
      工程履約保證保險單」其中有「履約保證」二字，即斷章
      取義遽謂被上訴人為履約保證人、系爭保險單為保證契約
      。至於政府採購法係87年5月27日公布，並自公布後一年
      施行（見本院卷第2宗第307頁），自無溯及適用早於80年
      間成立之系爭工程合約及系爭保險單。是上訴人所稱系爭
      保險單源自系爭工程合約第27條之「合約保證」規定，並
      受政府採購法之拘束云云，洵乏所據。
    (四)按公司除依其他法律或公司章程規定得為保證者外，不得
      為任何保證人。公司法第16條第1項定有明文。復按「財
      產保險，包括火災保險、海上保險、陸空保險、責任保險
      及其他財產保險。」、「財產保險業以經營財產保險為限
      。」、「其他財產保險為不屬於火災保險、海上保險、陸
      空保險及責任保險之範圍而以財物或無形利益為保險標的
      之各種保險。」、「保險業不得兼營保險法規定以外之業
      務。」，52年9月2日修正後、81年2月26日修正前保險法
      第13條第2項、第96條、第138條第1項前段、第3項分別定
      有明文。另依64年8月19日修正後、82年3月26日修正前之
      保險業管理辦法第28條規定：「各種保險費率及保險單條
      款，除情形特殊有國際性質之保險外，均應先報經財政部
      核准始得出單。財政部審核各項費率及保險單條款時，得
      交由有關公會或其他機構研議。」（見本院卷第2宗第311
      頁）。經查：
    1.被上訴人為「經營財產保險」之保險業，有其公司登記卷
      影本（外放）及公司變更登記表可稽（見原審卷第69頁）
      ，揆諸前開說明，被上訴人不得為任何保證人，亦不得兼
      營保險法規定以外之業務，此由96年7月18日修正後之保
      險法第143條本文明定「保險業不得向外借款、為保證人
      或以其財產提供為他人債務之擔保。」足資佐證。
    2.關於被上訴人簽發之系爭保險單，依行政院金融監督管理
      委員會（下稱金管會）98年12月17日金管保品字第098025
      30880號函示，因其右上角所載核准文號「財政部75年3月
      11日台財融第0000000號」，係財團法人工程保險協進會
      報經財政部以上開函核准供其會員公司銷售，而系爭保險
      單條款內容與財政部核准之保險單條款相符等語（見本院
      卷第2宗第180頁），為兩造所不爭執，堪予採信。
    3.財政部77年2月4日台財融字第770013062號函亦說明：「
      一根據民法第七百三十九條規定保證係以債務人不履行債
      務時，由保證人代債務人向債權人履行責任。而保證保險
      係以債務人不履行債務為保險事故，而於保險事故發生時
      ，由保險人依保險契約之規定直接給付債權人（即被保險
      人）賠償金額者，則與保證人代負履行責任之保證在法律
      性質及關係即有不同。（營造業以產物保險公司出具之『
      工程履約保證保險單』作為履約保證）似無所謂牴觸公司
      法第十六條問題。二保證保險屬保險法第九十六條所稱其
      他財產保險範圍，工程履約保證單亦經本部於七十五年三
      月十一日以台財融字第七五○二五四六號函核准開辦在案
      。保險公司簽發之保險單，並無違反保險法第一百三十八
      條第三項不得兼營保險法規定以外業務之問題。」（見本
      院卷第2宗第307頁），應認被上訴人非以保證人之地位而
      簽發系爭保險單，且系爭保險單係依財政部75年3月11日
      台財融第0000000號所核准之保險單所擬訂，依當時之保
      險法規定，應為「其他財產保險」之範圍，並無牴觸法律
      ，自屬有效。
    4.至金管會前揭函文另稱系爭保險單性質應屬「保證保險」
      乙節，無非以系爭保險單係由承攬人為要保人向保險公司
      投保，於承攬人不履行債務（依約施作）時，保險公司於
      保險金額範圍內賠償被保險人（定作人）所致損失，其內
      容符合保險法第95條之1「保證保險人於被保險人因其受
      僱人之不誠實行為或其債務人之不履行債務所致損失，負
      賠償之責。」之定義等情為其論據（見本院卷第2宗第180
      、181頁）。但查保險法於81年2月26日修正後始增列「保
      證保險」之規定，自無溯及適用被上訴人於80年6月7日所
      簽發之系爭保險單，仍應認系爭保險單屬於上開修正前保
      險法第13條所定之「其他財產保險」。又金管會99年2月2
      日金管保理字第09902543410號函係針對產物保險公司依
      81年2月26日增訂之保險法第95條之1至第95條之3規定，
      簽發保證保險保單，為保證保險人而為說明（見本院卷第
      2宗第209頁），核與系爭保險單早於80年6月7日簽發乙節
      無涉，附此敘明。
    (五)再按解釋契約，固須探求當事人立約時之真意，不能拘泥
      於契約之文字，但契約文字業已表示當事人真意，無須別
      事探求者，即不得反捨契約文字而更為曲解。最高法院17
      年上字第1118號判例參照。經查：
    1.被上訴人（即保險人）因竟成公司（即要保人、承攬人）
      承攬系爭工程，與竟成公司訂立工程履約保證保險契約，
      乃於80年6月7日出具系爭保險單為憑，其上記載保險金額
      1,626萬元，雖適為系爭工程總價1億6,260萬元之10%，惟
      依系爭保險單條款第1條「承保範圍」約定：「承攬人於
      保險期間內，不履行本保險單所載工程契約（即系爭工程
      契約），致被保險人（即上訴人）受有損失，而承攬人依
      工程契約之規定應負賠償責任者，本公司（即被上訴人）
      依本保險單之約定對被保險人負賠償之責。」（見原審卷
      第12、17、18頁，本院卷第1宗第50、63、64、131頁），
      僅係就竟成公司不履約致上訴人受損而依系爭工程合約負
      賠償責任部分，約定由被上訴人對上訴人負賠償之責，並
      非被上訴人代負履約之責，自與保證契約有間。
    2.另系爭保險單條款第6條「賠償方式」約定：「本公司於
      接獲前條通知後（即被保險人於知悉承攬人不履行工程契
      約時，應立即以書面通知保險人），得選擇下列任一方式
      ，對被保險人負賠償之責：一由本公司依照原工程契約完
      成該工程。二由被保險人依照原工程契約發包方式及契約
      條件而就未完成部分重新發包。本公司按重新發包之總金
      額超過原工程契約總金額扣除實際已付承攬人工程費之差
      額，對被保險人負賠償之責，但最高以不超過本保險單所
      載保險金額為限。」，顯然賦與被上訴人有選擇賠償方式
      之權，自屬選擇之債，則在被上訴人行使選擇權特定其賠
      償方式以前，上開二項賠償方式處於同等地位以待選擇，
      非予特定，被上訴人不能為給付，上訴人亦不能請求特定
      之給付（最高法院78年台上字第1753號判例參照），更何
      況被上訴人係選擇第二款之重新發包差額賠償方式，依民
      法第212條規定，其效力，溯及於債之發生時，是被上訴
      人自始未負有接手完工之債務，核與代負履約責任之保證
      契約，迥然不同，尚難以上開選擇賠償方式之一為被上訴
      人依系爭工程合約完成該工程，即遽謂被上訴人為系爭工
      程之承擔人或履約保證人。
    3.遍觀系爭保險單條款全文，並無隻字片語提及「保證」或
      類似之概念或法律關係，況其第9條「保險契約之終止」
      約定：「本保險單所載之被保險人或承攬人變更時，本保
      險契約之效力即行終止。」，第10條第3款約定：「本保
      險單未規定事項，悉依保險法及有關法令規定辦理。」（
      見原審卷第89頁，本院卷第1宗第64頁），益證系爭保險
      單為保險契約，應適用保險法等相關法令解決其間之法律
      關係。尤其被上訴人並非系爭工程合約所載之保證人，上
      訴人復未舉證證明被上訴人有何願為竟成公司履約保證人
      之意思表示。再者，倘發生竟成公司應負違約賠償責任之
      情事時，上訴人僅得按系爭保險單之約定向被上訴人請求
      賠償，而無從依系爭工程合約對被上訴人主張權利，殊難
      以系爭保險單全名有「履約保證」文字，即遽予割裂認其
      係具有履約保證性質之契約。
    (六)綜上，被上訴人不得為保證人，故其於80年6月7日簽發系
      爭保險單，其真意即為保險契約，而非為竟成公司履約之
      保證人，其亦未被列為系爭工程合約之保證人，自無民法
      保證規定之適用，縱使竟成公司係依「投標須知」第19條
      規定，將系爭保險單充作原應繳納之履約保證金而交付上
      訴人，但系爭保險單既僅有分散竟成公司違約應負賠償責
      任之風險，屬於保險法所定其他財產保險範圍之保險契約
      ，而非保證保險產品，即非履約之保證契約，要難強求被
      上訴人依系爭保險單須負保證人責任。是上訴人所稱系爭
      保險單並非一般性質之保險契約，而係為履行系爭工程合
      約之保證契約云云，要無可採；被上訴人所辯系爭保險單
      即為保險契約，不具保證契約性質等語，為可採信（本院
      89年度保險上字第27號判決亦同此見解，並為最高法院90
      年度台上字第538號裁定所維持，見本院卷第2宗第300至
      303頁）。
五、上訴人復主張系爭工程因可歸責於竟成公司之事由，而未能
    依約完成，致其受有損失，其乃於84年1月4日通知竟成公司
    終止系爭工程合約，則本件保險事故業已發生等語，為被上
    訴人所否認。經查：
    (一)依系爭保險單條款第1條「承保範圍」約定：「承攬人（
      即竟成公司）於保險期間內，不履行本保險單所載之工程
      契約，致被保險人（即上訴人）受有損失，而承攬人依工
      程契約之規定應負賠償責任時，本公司（即被上訴人）依
      本保險單之約定對被保險人負賠償之責。」，第3條「保
      險期間」約定：「本保險單之保險期間為自承攬人與定作
      人（即上訴人）簽訂工程契約之日起，至定作人驗收工程
      之日止。前項所稱驗收係指依工程契約完工後，經定作人
      檢驗合格者而言。……」（見原審卷第18頁，本院卷第1
      宗第64頁）；又依系爭工程合約第21條「合約取消」第(二)
      款約定：「在下列情況之一發生時，業主（即上訴人）得
      單方面終止合約。業主並得將尚未完成之工程另與其他營
      造商訂約完工。所有損失由營造商（即竟成公司）或其保
      證人負責賠償。業主並將解約情事報請主管機關處分。1.
      營造商不履行本合約時。2.營造商違反本合約或發生偷工
      減料等情事時。3.發現營造商無力施工，無故停工，或工
      作進度過慢而有無法如期完工之情事時。4.營造商將工程
      全部或部分轉包他人施工時。」（見原審卷第13、14頁，
      本院卷第1宗第56、57頁）。可知本件保險事故係以竟成
      公司自簽訂系爭工程合約起至上訴人驗收合格期間內，因
      不履約、違約、偷工減料、無力施工、無故停工、工作進
      度過慢而有無法如期完工之情事、或將工程全部或部分轉
      包他人施工，致上訴人受有損失，竟成公司依該合約應負
      賠償責任而定。
    (二)關於竟成公司違約情事如下：
    1.系爭工程監造李祖原建築師事務所於82年4月24日發函通
      知竟成公司、上訴人，略以：竟成公司承建系爭工程，工
      程進度落後，未能按期於82年4月18日申報完工，且經該
      所主動預審後，發現有甚多單項工程未施做，如門窗、地
      坪、扶手、油漆、砌磚、外飾工程、結構等，系爭工程工
      期已屆，請竟成公司確實提報工程現況說明等語（見原審
      卷第112頁）；另於82年5月20日發函通知竟成公司、上訴
      人，略以：系爭工程按合約工程均已屆滿，雖經業主及該
      所多次召集竟成公司開會協調未果，且竟成公司工地管理
      鬆散、職責不清、出工人數不足、報表未按期填報，請於
      82年5月30日前提報各項改善方案及趕工計劃、工程人員
      名單等語（見原審卷第113、114頁）。
    2.證人即上訴人學務長詹惠登於98年8月10日在本院證稱：
      「竟成公司無力施工，進度嚴重落後，工程到期還沒有完
      成，依合約的約定我們可以進行單方終止合約，……後來
      在84年1月4日有委託萬國法律事務所發函竟成公司終止合
      約。」等語（見本院卷第1宗第236頁反面）。佐以其提出
      上訴人致函竟成公司、上訴人與竟成公司間因系爭工程之
      協調會議紀錄如下：
      (1)上訴人與竟成公司、新世紀等2公司（列為參加廠商，
        下同）於82年6月17日進行之協調會議，其會議紀錄略
        載：竟成公司就系爭工程施工進度嚴重落後，已符合工
        程合約第21條第2項第3款之終止合約要件；決議事項：
        「(一)本工程承商未依建築法第56條規定申報勘驗，經台
        北市政府工務局82年2月11日北市工建字第60586號函本
        工程即刻停工補辦手續，及澄清結構安全事宜，經本學
        院於82年2月24日藝院總字第505號函請建築師與承商
        依規定辦理，……迄今尚未照辦，該工程未依規定申報
        查驗係為承商疏失責任，並經承商（竟成公司）之負責
        人承認作業疏失在案。(二)承商為顧及信譽，提報該工程
        教學大樓於82年7月15日止，學生活動中心於82年9月10
        日止，音樂廳特殊教室及校區環境整建工程於82年10月
        15 日止，為最後交付本學院使用日期。」等字（見本
        院卷第1宗第246頁）。惟竟成公司承諾系爭工程完工日
        期即將屆期，惟施作工人廖廖數人，不無怠工跡象，上
        訴人乃委請周世傳律師發函催告竟成公司務必如所承諾
        期限完工，再有遲延，當依約終止契約，並追索損害賠
        償，並副知竟成公司之保證人新世紀公司等2公司等語
        （見本院卷第1宗第247頁）。上訴人再以82年6月23日
        藝院總字第2104號函致竟成公司，略載：「說明:一
        查本工程貴公司施工進度嚴重落後，已符合工程合約第
        二十一條第二項第三款之終止合約要件在案。二貴公司
        既為顧及信譽，提報該工程教學大樓於82年7月15日止
        ，學生活動中心於82年9月10日止，音樂廳特殊教室及
        校區環境整建工程於82年10月15日止，為最後交付本學
        院使用日期，請貴公司確實信守承諾。」等字（見本院
        卷第1宗第243至245頁）。
      (2)上訴人與竟成公司、新世紀等2公司於82年10月12日進
        行之協調會議，其會議紀錄關於「五討論事項」略稱：
        (一)系爭工程施工進度嚴重落後，承商是否有意願繼續施
        工，或依工程合約之規定解約辦理；(二)系爭工程配合空
        調工程部分因施工落後，影響空調工程承商（重佑公司
        ）之權益事宜；關於「六決議事項」略以：「(一)本工程
        失工嚴重落後影響空調工程承商（重佑公司）之權益乙
        節，請重佑公司提出書面資料以利核辦。(二)新世紀營造
        公司說明本工程請學校再與竟成公司作最後協調為竟成
        公司無法續工，依據合約規定解約後該公司願依據合約
        保證書辦理，並通知茂泰營造公司依工程合約之規定共
        同連帶保證事宜。(三)本工程進度嚴重落後，已達解約之
        規定，竟成公司（負責人未出席本協調會，擬發存證信
        函），請該公司於本（八十二）年十月十六日以前辦理
        解約事宜。」等字。上訴人並以82年10月15日藝院總
        字第3500號函檢送系爭工程施工進度落後之處理事宜會
        議紀錄予竟成公司，副本則致新世紀等2公司及李祖原
        建築師事務所、重佑公司等人（見本院卷第1宗第248至
        250頁）。
      (3)上訴人以83年1月22日藝院總字第231號函致竟成公司
        、新世紀等2公司，其「主旨」略稱：系爭工程進度嚴
        重落後及建照逾期未辦理申請，請貴公司負責人於83年
        1月27日上午9時到校協商終止合約事宜；「說明」略以
        ：「……二本工程依據工程合約竣工期限，……據建築
        師函報工程週報表均未達完工標準。三查本工程經多次
        與貴公司協議及案發三次存證信函催告均未實現承諾，
        惟該工程目前現場已全面停工狀態，嚴重影想本學院教
        學使用。四本工程依據工程合約第二十一條第二項第三
        款之規定，已符合終止合約條件，請保證廠商（茂泰、
        新世紀）負責人屆時參加工程協調會以利有關事項之處
        理。」等語（見本院卷第1宗第251至253頁）。
      (4)上訴人與竟成公司、新世紀等2公司於83年1月27日進行
        之協調會，會議結論為：「一竟成公司決定於本（八十
        三）年元月三十一日函報提出經監造建築師審查確認簽
        章之工程繼續施工進度表至學校核備，其工期不超過
        120故日曆天，但音樂廳工程需於5個月內完成。二竟成
        公司承諾於本（八十三）年元月二十八日起派遣工人進
        場施工，並於二十九日起保持工人進場至少20人以上，
        三十一日起保持30人以上。三竟成公司承諾如有未能履
        行前二項承諾時，同意學校終止教學大樓、學生活動中
        心、音樂廳特殊教室等三項工程承攬契約，由連帶保證
        廠商新世紀、茂泰公司接續。……」等字（見本院卷第
        1宗第257頁）。上訴人並以83年2月4日藝院總字第
        373號函檢附上開會議紀錄致竟成公司、新世紀等2公司
        及李祖原建築師事務所（見本院卷第1宗第254至257頁
        ）。
    3.上訴人委請萬國律師事務所於84年1月4日發函予竟成公司
      、新世紀等2公司，主旨略以：上訴人通知終止系爭工程
      合約，又竟成公司、新世紀等2公司因竟成公司違約及違
      法所致上訴人之損害，應對上訴人負連帶清償責任等語；
      其說明則記載：「……本學院為顧及工程順利進行，前曾
      一再與竟成工程股份有限公司及其連帶保證人茂泰營造股
      份有限公司、新世紀營造股份有限公司協調要求竟成工程
      股份有限公司等本諸負責及企業道德誠實履約，惟竟成工
      程股份有限公司並無履約誠意，於各相關人員會同結算同
      意由茂泰營造股份有限公司及新世紀營造股份有限公司等
      代履行工程契約義務後，又行反悔，而茂泰營造股份有限
      公司及新世紀營造股份有限公司等亦無依約定代竟成工程
      股份有限公司完成工程之誠意及實際行動。本學院迫不得
      已，爰依本件工程契約第21條第2項約定通知終止本件工
      程契約。……」等語（見原審卷第19至22頁）。上訴人並
      以84年1月11日藝院總字第123號函通知被上訴人有關竟
      成公司無法履行系爭工程乙事（見原審卷第90頁）。被上
      訴人則以84年3月31日84台產意部第0145號函覆稱：「貴
      院教學大樓等新建工程，因承商竟成工程股份有限公司無
      法履行工程契約乙案，本公司已於八十四年二月十七日派
      員前往貴院查證瞭解，惟尚請提供與竟成工程公司終止合
      約之書面文件及本工程中途結算書，俾便辦理理賠事宜…
      …」等語（見原審卷第126頁）；嗣又針對上訴人86年4月
      30日函催選擇系爭保險單條款第6條所定賠償方式之權利
      乙事，上訴人再以86年5月8日86台產意部第0315號函覆稱
      ：「貴校教學大樓等工程業經完成中止結算，有關原工程
      合約未完成部分之工程，敬請逕行重新發包，本公司擬依
      據工程履約保證保險單條款第6條賠償方式第2項（應為「
      款」）約定辦理，復請查照」等語（見原審卷第22、23頁
      ）。可見被上訴人自接獲上訴人84年1月11日通知函後，
      即於84年2月17日前往上訴人學校查證瞭解，迄86年5月8
      日答覆上訴人其選擇依系爭保險單條款第6條第2款約定之
      賠償方式辦理竟成公司就系爭工程未完成部分，而被上訴
      人長達約2年2個月均未爭執系爭工程無遲延完工之情形或
      非因可歸責於竟成公司之事由致無法如期完工，甚至願意
      按上訴人重新發包差額之方式理賠，足徵被上訴人已是認
      上訴人所稱竟成公司違約無法履行系爭工程契約，業經上
      訴人依約終止之事實。
    4.夏益民雖於另案台灣士林地方法院88年度重訴字第421號
      給付工程款事件（下稱另案給付工程款事件），主張竟成
      公司於82年1月15日檢具教學大樓、學生活動中心第8期估
      驗款及音樂廳第12期估驗款共計21,624,407元之統一發票
      向上訴人請款，僅獲償部分，尚餘18,937,446元尚未給付
      ，而竟成公司已於88年5月6日將該債權讓與之，爰依承攬
      及債權讓與法律關係請求上訴人如數給付，並加付法定遲
      延利息等語。該事件經本院94年度重上更(二)字第132號認
      定上訴人並未積欠竟成公司工程款，而判決夏益民敗訴確
      定，其理由之一即認定系爭工程因竟成公司施工進度落後
      ，並有財務困難現象，上訴人為期工程順利進行，乃通知
      竟成公司「決議工程款之計價採監督付款辦理工程款之給
      付」，並經竟成公司發函同意等情。至夏益民於另案給付
      履約保證金事件，主張竟成公司於88年4月6日將其基於系
      爭工程合約未領之工程款、保固金、履約保證金等債權讓
      與其，爰請求確認上訴人對被上訴人就系爭保險單之工程
      履約保證保險金債權請求權不存在、被上訴人應將該案一
      審判決附表所示定期存單塗銷質權設定後，返還予夏益民
      等語。案經本院97年度上字第633號判決夏益民敗訴確定
      ，其理由即認定竟成公司將上開債權讓與夏益民，因未經
      股東會特別決議，不生讓與效力，亦無從依公司法第189
      條規定撤銷之可言，是夏益民就竟成公司為擔保系爭工程
      履約保證金，而設質予被上訴人之系爭定期存單，請求被
      上訴人塗銷質權設定後，返還予其，自屬無據等情，業據
      本院調閱另案給付履約保證金事件查明無誤（見外放部分
      影印卷），並為兩造所不爭執，堪信為真實。
    5.至於兩造與竟成公司、李祖原建築師事務所、欣榮公證公
      司等人在86年12月19日所召開之系爭工程履約保證出險事
      會議，其會議討論紀錄雖略載：「請釐清本件中止合約
      不履行實際情形竟成公司主張有工程款四仟餘萬元未受
      領請澄清本件所執行之剩餘工程款若干？變更設計金額
      多少？原合約部分之損失為何？失竊部分不在本承保範圍
      （台灣產物保險股份有限公司提案）」、「自80年7月
      即反應工地災害，變更設計遲延至81年11月始執行（遲延
      1年5月）此期間無從施工發票已交付，但工程款未收到
      當初係和平協議解約，在等（學校通知）結算，惟帳目
      不清致保證人不願進場本件並非本公司不履約，而是學
      校積欠公司錢本公司無力再墊付款額且無執照不能施工餘
      詳如書面資料（前竟成工程股份有限公司提案）」、「
      承商施工期未報勘驗造成程序違建，因補辦手續致造成建
      照逾期承商當時亦有表示，如保證廠商不進場時承商願
      續履約（李祖原建築師事務所提案）」，其結論為：「本
      件各疑點請校方，依合約提供書面資料送欣榮保險公證人
      有限公司核辦。」等情（見本院卷第1宗第218至221頁）
      。惟承上所述，竟成公司施作系爭工程進度嚴重落後，致
      建照逾期亦未辦理申請，且現場呈停工狀態，經上訴人多
      次會同竟成公司、新世紀公司協商未果，乃委請律師於84
      年1月4日發函通知竟成公司、新世紀等2公司終止系爭工
      程合約，並於84年1月11日通知被上訴人，而竟成公司、
      新世紀等2公司及被上訴人於收函後，俱未爭執該事實，
      遲至近3年始再事爭執，並否認竟成公司並無不履約之情
      事云云，自有可議之處；況上訴人並未積欠竟成公司任何
      工程款，業經上開確定判決所是認，竟成公司與被上訴人
      前揭提案，顯係卸責之詞。參以證人即上訴人研發長兼戲
      劇學院院長楊其文（上開會議主持人）於98年8月10日在
      本院所述：「（問：提示本院卷第1宗第218-221頁會議紀
      錄，是否知道過程？）因為系爭工程沒有辦法進行，工地
      形同廢墟，承辦人員說可以跟保險公司求償，所以就開會
      ，……當時保證廠商沒有進場完工，後來重新發包。（問
      ：是否知道上訴人於84年1月4日，有通知竟成公司要終止
      合約？）學校的承辦人員幾乎都知道，有跟我報告要依合
      約約定終止契約，我有看到83年10月19日會議記錄寫竟成
      公司確定終止合約，另外有向履約保證廠商請求接續本工
      程的義務。（問：提示84年1月4日函，有何意見？）此函
      我有看過。我看過之前的會議記錄。」等語（見本院卷第
      1宗第237頁反面至238頁），足徵竟成公司違約致系爭工
      程無法完工，祇好重新發包等情屬實，上開會議紀錄難為
      有利於被上訴人之認定。
    6.準此，上訴人所稱竟成公司對其存在多重違約賠償責任等
      語，洵屬有據。被上訴人所辯竟成公司於86年12月19日在
      系爭會議中，表明非其不履約，而係上訴人積欠錢，致其
      無力再墊款，且無執照不能施工云云，核與上開確定判決
      認定事實不符，殊無可採。
    (三)被上訴人雖辯稱上訴人與竟成公司已於83年10月19日協調
      會中達成終止系爭工程合約之合意云云，非惟為上訴人所
      否認，且查：
    1.觀之上訴人與李祖原建築師事務所、竟成公司、保證廠商
      茂泰公司、新世紀公司等人，於83年10月19日在上訴人總
      務處會議室所召開工程協調會記錄：「五會議結論：一竟
      成工程公司確定終止合約。二經研商結果，保證廠商新世
      紀營造公司及茂泰營造公司原則同意依合約履行接續本工
      程之義務，但須評估接續工程事宜，並於83年10月28日下
      午15:00協調會中提出是否承接之意願，並進一步協商接
      續本工程事宜。」等字（見原審卷第187、188頁，本院卷
      第1宗第76、77頁），無從得出上訴人與竟成公司合意終
      止系爭工程合約之結論，況竟成公司有諸多違約情事，已
      如前述，在未經雙方協議並履行賠償以前，上訴人殊無可
      能與竟成公司合意終止該合約。倘上訴人果真與竟成公司
      合意終止該合約，衡情竟成公司之保證廠商新世紀公司、
      茂泰公司即應解除其保證責任，自無義務依該合約代為履
      行竟成公司未完工部分，乃上開會議研商結果，新世紀公
      司、茂泰公司仍負有依該合約接續該工程之義務，核與系
      爭工程合約第第27條所定「……如營造商違反本約或無力
      執行本約時，業主書面通知於三天後，保證人得……履行
      本合約之義務及賠償一切損失……」等情相符（條約內容
      見前揭四(二)4.所載），顯然上開會議結論所載「竟成工程
      公司確定終止合約」等字，並無上訴人與竟成公司合意終
      止系爭工程合約之情事。
    2.又依證人詹惠登於98年8月10日在本院證稱：「（問：提
      示本院卷第1宗第76、77頁，83年10月19日上訴人教學大
      樓新建工程協調會紀錄第五點會議結論記載竟成工程公司
      確定終止合約，是上訴人與該公司合意終止工程合約，還
      是上訴人以該公司無力履約，依契約第21條約定單方終止
      合約？）竟成公司無力施工，進度嚴重落後，工程到期還
      沒有完成，依合約的約定我們可以進行單方終止合約，只
      是把結論簡單記載，後來在84年1月4日有委託萬國法律事
      務所發函（提示原審卷第44頁）竟成公司終止合約。……
      （問：新世紀公司及茂泰公司在83年10月19日協調會時，
      是同意擔任接續系爭工程之施工？）依該紀錄他們是同意
      接續完工，後來我不在任內，就不清楚有無接續完工，我
      只知道後來系爭工程是另外招標完成。問：83年10月19日
      協調會時，竟成公司有無與會？）看紀錄竟成公司的負責
      人夏先生有參加。依合約上訴人本來就可以單方終止合約
      ，他不同意亦然，時間隔很久，照會議記錄書面來看，竟
      成公司對於上訴人依合約約定擬終止合約沒有異議，但我
      知道後來他還有找學校在談，他希望學校能夠讓他繼續施
      作，我有將他的意思反應給學校，但學校是否同意不是我
      能決定，那時候沒有談到錢的事，學校只是希望趕快終止
      合約，早日把工程完成。在此次協調會以前學校就已經多
      次表示要依合約約定終止合約，提出函文影本。」等語（
      見本院卷第1宗第236、237頁）。佐以上訴人委託萬國法
      律事務所於84年1月4日發函竟成公司、茂泰公司、新世紀
      公司（下稱新世紀等3公司），主旨略以：上訴人通知終
      止系爭工程合約，又新世紀等3公司就上訴人因竟成公司
      違約及違法所致已生損失及損害等暨未來再發生之損失及
      損害，應對上訴人負連帶賠償責任，請新世紀等3公司立
      即自動履行，否則上訴人將依法追究其責等語；說明則略
      以：竟成公司違約逾期迄未完工，且工程興建過程中因竟
      成公司製作不實之計價紀錄超額詐工程款等，致上訴人受
      重大損害及損失，上訴人為顧及工程順利進行，前曾一再
      與新世紀等3公司協調，要求履約，惟竟成公司無履約誠
      意，經會同結算同意由茂泰公司及新世紀公司代履行契約
      義務後，又行反悔，而茂泰公司及新世紀公司亦無依約代
      竟成公司完工之誠意及行動，上訴人不得已乃依系爭工程
      合約第21條第2項約定通知終止該合約，新世紀等3公司應
      就上訴人目前已生之超計價、逾期罰款、建照作廢等損失
      及損害，及上訴人將來所受損失如重新發包所增加之價款
      等，均應負連帶給付責任等情（見原審卷第19、20、44、
      45頁）。益證上訴人於83年10月19日協調會中，並未與竟
      成公司達成終止系爭工程合約之合意，否則上訴人無庸委
      請律師發函通知新世紀等3公司，其已依該合約第21條第2
      項約定終止該合約，並催告新世紀等3公司連帶賠償損害
      。
    3.至夏益民於90年11月21日委請律師向被上訴人發函請求核
      發免賠證明書，雖陳稱上訴人於83年10月19日與竟成公司
      協議終止該合約云云（見原審卷第99頁，本院卷第1宗第
      74頁），惟此節已與前揭既認事實不符，且為上訴人所否
      認，況依系爭保險單條款第8條約定：「本公司（即被上
      訴人）於履行賠償責任後，向承攬人（即竟成公司）追償
      時，被保險人（即上訴人）對本公司為行使該項權利之必
      要行為，應予協助……。」（見原審卷第18頁，本院卷第
      1宗第64頁），可知被上訴人倘對上訴人為理賠後，尚可
      向竟成公司追償。而前揭律師函所稱竟成公司於88年4月6
      日將其對上訴人之工程款等債權讓與夏益民乙節（見原審
      卷第98頁，本院卷第1宗第73頁），倘竟成公司受被上訴
      人之追償，將致夏益民受讓債權數額減少，顯見前揭律師
      函係為竟成公司脫免對上訴人應負之系爭工程契約責任及
      避免遭被上訴人追償之手法，自難為有利於被上訴人之認
      定。況夏益民於另案給付履約保證金事件，嗣經本院97年
      度上字第633號判決認定該讓與不生效力等情，已如前述
      ，上開函文自難為不利於上訴人之認定。
    4.準此，上訴人所稱上開會議結論所載「竟成工程公司確定
      終止合約」等字，僅係記錄人員便宜之記載，實為竟成公
      司表明無意履約之意思，並非指其與竟成公司合意終止該
      合約等語，尚屬可信。被上訴人所辯上訴人與竟成公司於
      83年10月19日合意終止該合約云云，諉不足採。
    (四)依系爭保險單條款第5條「發生不履行工程契約事故之通
      知」約定：「被保險人（即上訴人）於知悉承攬人（即竟
      成公司）不履行工程契約時，應立即以書面通知本公司（
      即被上訴人）。被保險人違反前項通知義務時，本公司對
      因而擴大之損失不負賠償責任。」，第6條「賠償方式」
      約定：「本公司於接獲前條通知後，得選擇下列任一方式
      ，對被保險人負賠償之責：一由本公司依照原工程契約完
      成該工程。二由被保險人依照原工程契約發包方式及契約
      條件而就未完成部分重新發包。本公司按重新發包之總金
      額超過原工程契約總金額扣除實際已付承攬人工程費之差
      額，對被保險人負賠償之責，但最高以不超過本保險單所
      載保險金額為限。」，第7條「賠償之請求」約定：「被
      保險人於知悉承攬人不履行工程契約時，應於三十日內或
      經本公司書面同意之期間內檢具下列資料，向本公司請求
      賠償，並隨時接受本公司指派人員之勘查：1.賠償申請書
      。2.損失金額估算書。3.其他有關資料及文書證件。被保
      險人違反前項規定時，本公司對因而擴大之損失不負賠償
      之責。」（見原審卷第18頁，本院卷第1宗第64頁）。可
      見上訴人依系爭保險單約定，於知悉竟成公司不履行系爭
      工程合約之情事時，即應以書面通知被上訴人，並於30日
      內或被上訴人書面同意之期間內檢具相關文件，請求被上
      訴人賠償，至對於損害額則無認識之必要。是上訴人於竟
      成公司發生不依約履行、遲延完工等違約之情事，經其召
      集新世紀等3公司協調未果，已委請律師於84年1月4日發
      函新世紀等3公司，依系爭工程合約第21條第2項約定，終
      止該合約及請求新世紀等3公司連帶賠償損害等情，已如
      前述，應認保險事故業已發生，而保險金給付請求權應自
      保險事故發生之時，即開始起算其時效期間（最高法院75
      年度台上字第2028號裁判要只參照），揆之前開說明，上
      訴人於84年1月4日即得將上情以書面通知被上訴人，並請
      求賠償，縱其對所受損害額不明，亦無礙其得依系爭保險
      單之約定，向被上訴人行使賠償請求權（最高法院97年度
      台上字第1720號裁判要旨參見）。被上訴人所辯保險事故
      尚未發生云云，亦不足採。
六、上訴人另主張其依系爭保險單之約定，請求被上訴人賠償損
    害，其請求權時效應為15年，縱認應適用保險法第65條所定
    2年時效，惟被上訴人既於86年5月8日以書面通知其選擇以
    系爭保險單條款第6條第2項之方式理賠，即為債務之約束及
    承認，自有拋棄時效利益之默示意思表示，不能再拒絕給付
    等語，為被上訴人所否認。經查：
    (一)按由保險契約所生之權利，自得為請求之日起，經過2年
      不行使而消滅，保險法第65條前段定有明文。又所謂得為
      請求之日，即請求權可行使時，乃指權利人得行使請求權
      之狀態而言，至於義務人實際上能否為給付，則非所問。
      最高法院55年台上字第1188號判例參照。承前所述，系爭
      保險單為保險契約，非履約保證契約，因系爭保險單條款
      並未另定消滅時效期間，惟其第10條第3款既約定：「本
      保險單未規定事項，悉依保險法及有關法令規定辦理。」
      （見原審卷第89頁，本院卷第1宗第64頁），則上訴人依
      系爭保險單條款約定，請求被上訴人賠償即給付保險金，
      其消滅時效自應適用上開保險法第65條所定之2年期間。
      上訴人主張應適用民法第125條定其請求權消滅時效期間
      為15年云云，要無可採。
    (二)按消滅時效因承認而中斷。時效中斷者，自中斷之事由終
      止時，重行起算。民法第129條第1項第2款、第137條第1
      項分別定有明文。復按時效完成後，債務人得拒絕給付。
      請求權已經時效消滅，債務人仍為履行之給付者，不得以
      不知時效為理由，請求返還。其以契約承認該債務或提出
      擔保者亦同。同法第144條第1項、第2項亦有明文。而民
      法第129條第1項第2款所謂之承認，為認識他方請求權存
      在之觀念表示，僅因債務人一方行為而成立，此與民法第
      144條第2項後段所謂之承認，須以契約為之者，性質迥不
      相同；另債務人於時效完成後所為之承認，固無中斷時效
      之可言，然既明知時效完成之事實而仍為承認行為，自屬
      拋棄時效利益之默示意思表示，且時效完成之利益，一經
      拋棄，即恢復時效完成前狀態，債務人顯不得再以時效業
      經完成拒絕給付（最高法院50年台上字第2868號判例參照
      ）。次按時效完成後，債務人如知其債務已罹於時效，而
      仍以契約承諾該債務時，則可認為有時效抗辯權之拋棄；
      債務人縱不知該請求權時效已完成，然既經以契約承諾其
      債務，即仍有無因的債務承認之意思，自亦不得以不知時
      效為由，拒絕履行該契約（同院88年度台上字第2775號裁
      判要旨參照）。又時效完成之利益一經拋棄，雖即回復時
      效完成前之狀態，債務人不得再以時效業經完成拒絕給付
      ，惟得援用拋棄時效利益後重行起算新時效利益（參王澤
      鑑著「民法總則」2008年10月修訂版第584頁，見本院卷
      第2宗第314頁）。查：
    1.上訴人委請萬國律師事務所於84年1月4日發函通知新世紀
      等3公司，終止系爭工程合約，及請求新世紀等3公司自動
      履行連帶賠償其目前及將來所受之損害（見原審卷第19至
      22頁）。可知84年1月4日上訴人終止系爭工程合約時，即
      為被上訴人所承保之保險事故發生時，揆之前揭說明，上
      訴人依系爭保險單條款第1條、第5條約定，自84年1月5日
      即可行使系爭保險單條款所定之賠償（即保險金，下同）
      請求權，其時效則適用保險法第65條所定之2年，計至86
      年1月4日即告屆滿。
    2.上訴人業以84年1月11日藝院總字第123號函通知被上訴
      人竟成公司無法履行系爭工程（見原審卷第90頁，本院卷
      第1宗第65頁）。被上訴人則以84年3月31日84台產意部第
      0145號函覆稱：「貴院教學大樓等新建工程，因承商竟成
      工程股份有限公司無法履行工程契約乙案，本公司已於八
      十四年二月十七日派員前往貴院查證瞭解，惟尚請提供與
      竟成工程公司終止合約之書面文件及本工程中途結算書，
      俾便辦理理賠事宜……」等語（見原審卷第126頁）。可
      見上訴人業依系爭保險單條款第5條約定通知被上訴人本
      件保險事故已發生，亦係在行使保險金理賠請求權，被上
      訴人則回函要求上訴人依系爭保險單條款第7條約定提供
      申請理賠之相關資料文件以憑辦理，因上開回函乃在上訴
      人理賠請求權時效進行中尚未完成前所為，觀其內容，尚
      難謂係屬於前揭民法第129條第1項第2款所稱之承認。
    3.上訴人以86年4月30日藝院總字第8601538號函通知被上
      訴人及欣榮公證公司，請被上訴人選擇系爭保險單條款第
      6條所定賠償之方式乙事（見原審卷第22頁），斯時其保
      險金賠償請求權消滅時效早於86年1月4日屆滿，該函自係
      請求權時效完成後之理賠請求。而被上訴人自接獲上訴人
      84年1月11日通知竟成公司不履行系爭工程合約後，即於
      84年2月17日派員前往上訴人學校查證瞭解，顯然知悉上
      訴人已行使系爭保險單條款所定之賠償請求權，卻逾2年2
      個月俱未爭執竟成公司違約未如期完工乙事，甚至對上訴
      人於時效完成後之理賠請求函未為時效抗辯，竟以86年5
      月8日86台產意部第0315號函覆稱：「貴校教學大樓等工
      程業經完成中止結算，有關原工程合約未完成部分之工程
      ，敬請逕行重新發包，本公司擬依據工程履約保證保險單
      條款第6條賠償方式第2項（應為「款」）約定辦理，復請
      查照。」等語（見原審卷第22、23頁），顯係對上訴人之
      請求為書面承諾，核屬前揭民法第144條第2項後段所謂「
      以契約承認該債務」之情形。揆諸前揭說明，被上訴人明
      知時效完成之事實，仍為承認行為，自屬拋棄時效利益之
      默示意思表示，此與不知時效已完成而為契約承諾其債務
      之「無因性」債務承認或債務拘束，尚有不同，雖其效果
      均為恢復「時效完成前」之狀態，被上訴人此際固不得再
      以時效業經完成而拒絕給付或不知時效為由而拒絕履行該
      契約，惟仍得援用拋棄時效利益後重行起算之新時效利益
      。至於重行起算新時效之請求權，既係源自保險契約所生
      之權利，其消滅時效期間仍為2年。準此，上訴人應於86
      年5月8日被上訴人回函承認行為後2年內行使賠償請求權
      ，並於請求後6個月內起訴（民法第130條規定），否則重
      行起算之新時效期間一旦屆滿，且無時效中斷事由，被上
      訴人仍可為時效抗辯，以免上訴人又怠於行使其請求權，
      致兩造間法律關係長期處於不穩定狀態，亦對被上訴人造
      成不公平之現象。
    4.上訴人雖於86年8月4日檢送中止結算明細表予被上訴人，
      並以86年8月20日藝院總字第8603189號函通知欣榮公證
      公司、副本送被上訴人，請依系爭保險單所載1,626萬元
      賠償（見另案給付履約保證金事件卷影本第62頁），被上
      訴人則以86年10月6日86台產意部第0811號函致竟成公司
      、副本送上訴人、欣榮公證公司，略以：「……說明：…
      …二本案本公司係依據國立藝術學院委託萬國法律事務所
      ，於八十四年元月四日以(八三)萬虹字第一○○三號函通
      知貴公司（即竟成公司）終止工程契約之文件及工程履約
      保證保險單約定辦理。有關貴公司來函說明終止解約原因
      ，係因『國立藝術學院（即上訴人）積欠貴公司工程款肆
      仟陸佰餘萬元，迭經催討，迄未給付，且因變更設計，…
      …致貴公司無法履約，因而兩造終止解約』，及『國立藝
      術學院違約並違法挪用公款所致』乙節，本公司無法接受
      片面之辭，而延誤本案理賠作業之進行，若所言屬實，敬
      請貴公司於文到十五日內提供充份詳實之相關資料予以證
      明，倘未能於上述期間內提出，本公司將於理賠後，除處
      分貴公司之擔保品外，扣除不足額部分之賠款，仍將依法
      向貴公司求償。」等語（見本院卷第2宗第116頁），已非
      無條件承諾賠償上訴人。
    5.又兩造與竟成公司、李祖原建築師事務所、欣榮公證公司
      等人在86年12月19日所召開之系爭工程履約保證出險事會
      議，觀其會議紀錄（內容詳前揭五(二)5.所述，不另贅述）
      ，討論事項僅記載竟成公司、被上訴人及李祖原建築師事
      務之提案疑點，結論係請上訴人依合約提供書面資料送欣
      榮保險公證人有限公司核辦（見本院卷第1宗第218至221
      頁），並經證人楊其文於98年8月10日在本院證稱：被上
      訴人於前開會議中「沒有說不賠，只說失竊部分不在承保
      範圍，他要知道剩下多少工程款，原合約部分的損失是有
      多少，他才可以知道他們要賠多少錢，當時保證廠商沒有
      進場完工，後來重新發包。……工程是隆豐公司完成。」
      等語（見本院卷第1宗第238頁）。雖可見被上訴人於前開
      會議中爭執理賠範圍，並非毫無保留之承認賠償，但上訴
      人自86年5月8日被上訴人承認系爭保險單所定之賠償請求
      債務（此非屬不知時效完成而為承認之無因性債務承認或
      債務拘束），其並於86年7月間提出中止結算明細予被上
      訴人後（見原審卷第58、195至209頁），縱曾數度與被上
      訴人及欣榮公證公司協商開會討論給付保險金乙事，或可
      認係行使請求權，但上訴人並未於請求後6個月內，以上
      開保險事故為由而起訴，應認其時效視為不中斷（民法第
      130條規定），參以欣榮公證公司先後以90年11月29日欣
      榮證字第90114號函、90年12月17日欣榮證字第90125號函
      向兩造及竟成公司等人說明，本件早已逾保險法所規定之
      「兩年求償期限」，上訴人竟任其求償權利睡著迄今，實
      令人匪夷所思，該公司近期將出具「免賠公證報告」送請
      被上訴人核辦而完成公證作業之應有程序等情（見本院卷
      第1宗第68至71頁），則上訴人遲至97年7月11日始提起本
      件訴訟，請求被上訴人給付保險金1,626萬元本息，被上
      訴人復為時效之抗辯（早於另案給付履約保險金事件為時
      效抗辯），依前揭說明，上訴人自86年5月8日重新起算新
      時效之賠償請求權，已罹於2年時效而消滅。
    6.上訴人雖主張被上訴人於夏益民與兩造間另案給付履約保
      證金事件97年3月25日言詞辯論時，所確認之不爭執事項
      載有：「(六)被告臺灣產物保險公司於86年5月7日（應為86
      年5月8日）同意就系爭工程未完工部分，由被告國立臺北
      藝術大學重新發包，並同意依保證保險契約第六條第二項
      約定辦理賠付保險金。」等字（見本院卷第2宗第169頁正
      面，外放該案卷影本第191頁正面），並為原法院96年度
      訴字第5756號判決所記載（見本院卷第2宗第122頁），足
      證被上訴人當時再次確定表示同意理賠，即再度承認債務
      ，更為確定的拋棄時效利益，自不得於本件為時效抗辯云
      云。惟查上開不爭執事項僅係記載被上訴人以86年5月8日
      86台產意部第0315號函覆上訴人「貴校教學大樓等工程業
      經完成中止結算，有關原工合約未完成部分之工程，敬請
      重新發包，本公司擬依據工程履約保證保險單條款第六條
      賠償方式第二項約定辦理」之事實陳述（見原審卷第24頁
      ），並非被上訴人當庭再次確定表示同意對上訴人理賠，
      而再度承認債務以拋棄時效利益之意。此觀被上訴人在該
      案一審所提96年9月19日答辯狀，已對上訴人主張之保險
      請求權，早經爭執已逾2年時效規定（見外放該案卷影本
      第56頁），並經原法院在該案列為爭執事項「(二)原告（夏
      益民）主張被告國立臺北藝術大學對被告臺灣產物保險公
      司於保證保險契約所載保險金之債權不存在，有無理由？
      ……上述之保險金請求權是否已罹於保險法第六十五條所
      定時效期間未行使而消滅？」（見本院卷第2宗第169頁反
      面，外放該案卷影本第191頁反面），並為原法院96年度
      訴字第5756號判決所記載（見本院卷第2宗第122頁）等情
      自明。是被上訴人所辯其並未在該案同意對上訴人理賠，
      或承認債務而拋棄時效利益等語，為可採信。上訴人前揭
      所稱，顯係斷章取義，不足以採。
    7.由上可知，被上訴人在上訴人依系爭保險單所定賠償請求
      權之時效完成後，雖於86年5月8日發函為承認行為，惟上
      訴人自此以後在90年底以前，或有對被上訴人請求給付保
      險金之舉，但均未於請求後6個月內對被上訴人起訴請求
      給付保險金，遲至97年7月11日始提起本件訴訟，已逾該
      請求權之2年消滅時效期間之規定，被上訴人復於另案給
      付履約保證金事件及本件援用拋棄時效利益後重行起算新
      時效利益，而拒絕給付，應認上訴人之賠償請求權已罹於
      時效而消滅。
七、綜上所述，依被上訴人簽發系爭保險單當時之保險法令，系
    爭保險單僅屬其他財產保險契約，尚非保證保險商品，更非
    履約之保證契約，兩造亦未訂立保證契約，被上訴人更不能
    亦無意為上訴人之工程履約保證人，而上訴人依系爭保險單
    條款所定之賠償請求權（即保險金請求權）自應適用保險法
    第65條前段所定2年時效之規定，並自其於84年1月4日發函
    向竟成公司、新世紀等2公司終止系爭工程合約時起，即得
    行使該賠償請求權。而被上訴人在該賠償請求權之消滅時效
    完成後，明知而仍於86年5月8日為承認之行為，雖屬拋棄時
    效利益之默示意思表示，即回復「時效完成前」之狀態，被
    上訴人此際固不得再以時效業經完成而拒絕給付，但上訴人
    未於86年5月8日起2年內對被上訴人起訴請求給付保險金，
    遲至97年7月11日始提起本件訴訟，已逾2年時效期間，被上
    訴人復援用拋棄時效利益後重行起算新時效利益，而拒絕給
    付，該請求權即已罹於時效而消滅。從而，上訴人依系爭保
    險單條款第1條、第6條第2項約定、債務約束及債務承認之
    契約，請求被上訴人應給付其1,626萬元，及自86年8月21日
    起至清償日止，按年利率10%計算之利息，為無理由，應予
    駁回。其假執行之聲請亦失所附麗，應併予駁回。原審為上
    訴人敗訴之判決，及駁回其假執行之聲請，理由略有不同，
    惟結論並無二致，仍應予以維持。上訴意旨指摘原判決不當
    ，求予廢棄改判，為無理由，應予駁回。又兩造其餘之攻擊
    或防禦方法及未經援用證據，經本院斟酌後，認為均不足以
    影響本判決之結果，自無逐一詳予論駁之必要，併此敘明。
八、據上論結，本件上訴為無理由，爰判決如主文。
中    華    民    國    99    年    6     月    15    日
                    民事第十七庭
                        審判長法  官  藍文祥
                              法  官  吳燁山
                              法  官  張競文
正本係照原本作成。
如不服本判決，應於收受送達後20日內向本院提出上訴書狀，其
未表明上訴理由者，應於提出上訴後20日內向本院補提理由書狀
（均須按他造當事人之人數附繕本）上訴時應提出委任律師或具
有律師資格之人之委任狀；委任有律師資格者，另應附具律師資
格證書及釋明委任人與受任人有民事訴訟法第466條之1第1項但
書或第2項（詳附註）所定關係之釋明文書影本。
中    華    民    國    99    年    6     月    17    日
                              書記官  章大富
附註：
民事訴訟法第466條之1（第1項、第2項）：
對於第二審判決上訴，上訴人應委任律師為訴訟代理人。但上訴
人或其他法定代理人具有律師資格者，不在此限。
上訴人之配偶、三親等內之血親、二親等內之姻親，或上訴人為
法人、中央或地方機關時，其所屬專任人員具有律師資格並經法
院認為適當者，亦得為第三審訴訟代理人。

司法院資訊處製作；財團法人民間司法改革基金會備份。
